臺灣花蓮地方法院刑事裁定　　　　　　　　　　　　　　九十二年度自字第一一號
　　自　訴　人　丙○○
　　　　　　　　甲○○
　　　　　　　　丁○○
　　共　　　同
　　自訴人代理　曾泰源律師
　　被　　　告　乙○○
右列被告因誣告案件，經自訴人提起自訴，本院裁定如左：
    主  文
自訴駁回。
    理  由
一、自訴意旨略以：被告乙○○（所犯竊盜罪，業經判決有罪確定）明知其於民國（
    下同）九十年十月二十日上午九時許，在花蓮縣吉安鄉仁安村海濱九十七號旁空
    地，竊取甲○○所有膠筏上之支架遭自訴人丙○○及甲○○查知，竟心生不滿，
    意圖使人受刑事處分之犯意，於九十年十月二十八日向花蓮縣警察局吉安分局仁
    里派出所，誣指虛構稱：自訴人丙○○、甲○○及丁○○於九十年十月二十四日
    上午十一時許，在花蓮縣光華村光華七十二之一號被告住宅後空地，共同向被告
    嚇稱：「若不簽下字據及本票賠償，將加害於你及你的父母」等詞，被告因此心
    生畏懼，乃書寫記載：「因本人破壞甲○○先生竹筏，偷拿船機零件．．．願以
    新台幣（下同）三十萬元賠償，達成和解等文旨之和解書，並開立同面額之本票
    一紙，且該和解書上並由自訴人丙○○及在場助勢，具幫助犯意之，自訴人丁○○二人在該和解書上簽名見證。嗣自訴人丙○○、甲○○二人見被告當時獨自一
    人老實可欺，且有新購Ｑ四─七四九二號汽車一部，渠等見狀，乃接續於同日十
    三時許，共同脅迫被告駕駛該車，並由自訴人丁○○推介至其妻舅即不知情之劉
    和佳所經營，設於花蓮市○○路二０六號之「請鄉親當舖」店內，強制被告將該
    車辦理典當，被告迫於無人幫忙力爭，只得將該車典當三十萬元，交由自訴人丙○○等人收取後，自訴人丙○○等人乃將本票退回予被告等不實之事實，請求訴
    追自訴人丙○○、甲○○涉嫌犯刑法第三百零四條第一項之強制罪嫌及同法第三
    百零五條之恐嚇罪嫌；而自訴人丁○○則涉嫌犯同法第三百零四條第一項之幫助
    強制罪嫌之犯行，並應接受刑事處分。惟該案嗣經本院以九十一年度易字第二七
    九號判決諭知自訴人三人無罪，經檢察官不服提起上訴，復經台灣高等法院花蓮
    分院以九十二年度上易字第一六號判決駁回上訴確定，足見被告確實有誣告之事
    實，因認被告涉犯有刑法第一百六十九條第一項之誣告罪云云。
二、按法院或受命法官於自訴案件第一次審判期日前訊問及調查結果，如認為案件有
    刑事訴訟法第二百五十二條至第二百五十四條之情形者，得以裁定駁回其自訴，
    同法第三百二十六條第三項定有明文。又按犯罪事實應依證據認定之，無證據不
    得認定犯罪事實，刑事訴訟法第一百五十四條第二項定有明文，而誣告罪之成立
    以意圖他人受刑事處分或懲戒處分，而為虛偽之告訴告發報告者為要件。所謂虛
    偽係指明知無此事實故意捏造而言，若告訴人誤認有此事實或以為有此嫌疑，自
    不得指為虛偽，即難科以本罪，最高法院著有四十年度台上字第八十八號判例可
    資參照。
三、自訴人認被告涉嫌誣告罪，僅以被告於九十年十月二十八日至警局派出所指訴自
    訴人三人於九十年十月二十四日出言恐嚇迫令其書立和解書及本票一紙，隨後再
    脅迫將所有之車輛典當，認自訴人三人涉有妨害自由犯嫌，嗣經本院以自訴人犯
    罪嫌疑不足而分別為無罪判決，經檢察官不服提起上訴，復經台灣高等法院花蓮
    分院以九十二年度上易字第一六號判決駁回上訴確定為論據。惟訊據被告堅決否
    認有何誣告罪嫌，辯稱：「十月二十日那天他們就到我家找我，沒有找到我，我
    的鄰居告訴我，之後二十四日的時候，自訴人丙○○、自訴人甲○○又來我家的
    後院找我，當時我人在我家後院，自訴人甲○○下來的時候，就問我竹棑是否是
    我的，我說是我的，他們又問我有無支架？我說有，就與他們到後面去看。然後
    自訴人甲○○看到支架後，就說支架是他的，說是我去偷拆的。他要我賠。我說
    船不是我破壞的，支架是我在旁邊撿到的，他開口要我賠三十萬元，要我書立書
    面證明還要我賠錢，否則要對我不利。當時自訴人丙○○人在車上說「偷人家的
    東西，就要賠人家」，要我簽下立據上面載明賠三十萬元。之後過了沒有多久，
    自訴人丁○○就來了，他們要我簽立壹張三十萬元的本票，當時自訴人甲○○看
    到我的新車，就說不然就用那部車做抵押。之後自訴人甲○○坐我的車，自訴人
    丁○○跟在我的後面到請鄉親當舖。」等語，經查：
(一)被告確實有於九十年十月二十日上午九時許，在花蓮縣吉安鄉仁安村海濱九十號
    旁空地，持現場客觀上可作為兇器使用之石頭，將甲○○所有之膠筏船身砸毀後
    ，竊取固定膠筏之金屬支架四個，並以其所有之車牌號碼Ｑ四─七四九二號自用
    廂型車載回位於花蓮縣吉安鄉光華村光華七十二之一號住宅後院藏置，嗣因被在
    現場附近之陳添財發覺並記下車號告知甲○○後，報警循線於同年月二十八日下
    午四時三十分許，在上址查獲乙○○並起出上開金屬支架四個等竊盜事實，業據
    臺灣花蓮地方法院檢察署檢察官以九十一年度偵續一字第七號提起公訴，並經本
    院以九十一年度易第二三四號刑事判決判處乙○○有期徒刑六月，被告不服提起
    上訴，經臺灣高等法院花蓮分院以九十一年上易字第一八九號駁回上訴確定等情
    ，分別有起訴書、本院判決書、臺灣高等法院花蓮分院判決書在卷可稽，復經本
    院調該案卷宗全卷核閱屬實，合先敘明。
(二)被告於住宅後遭自訴人甲○○、丙○○發現遭竊之膠筏白鐵支架，雙方進而發生
    爭論，之後，被告同意書立和解書及簽發本票作為賠償依據，此情為自訴人於本
    院審理時所是認。然而，被告書立和解書及本票舉動之動機，究係如被告在該案
    警詢或偵查中及本院九十一年度易字第二七九號案件審理時，所指稱的：係遭自
    訴人恐嚇所致（見警卷第四頁、第八頁、偵查卷第四十頁及本院審理筆錄），抑
    或如自訴人所稱的係被告為避免因家人知悉行竊犯行而恐遭受責罵或者是圖免被
    送警糾辦所為，兩造對此說詞並不一致，嗣經法院詳為調查，判認由於被告的指
    訴恐嚇說詞前後不一致，而對恐嚇內容說詞又不夠明晰，且更因當時無他人在場
    ，無法佐證案情為由，再衡稽全案事證，並無足以證明自訴人等有恐嚇之犯行，
    另以被告於該案地院審理時陳述其駕車前往當舖典當之經過情形以觀，無法足證
    有遭自訴人三人脅迫典當車子之情事，而為無罪之諭知。
(三)然查，被告雖行竊原為甲○○所有（後歸於丙○○）之膠筏支架，依法理須負賠
    償的責任，然而，究竟應該如何評估支架或船隻的原始價格，即恐非是輕易之事
    。況且，稽之案發時膠筏狀況（見九十一年度偵續字第一一號偵查卷第四十九頁
    至七十四頁所附照片），並非為新品，而膠筏鐵支架更非為高價值之物，究應如
    何計算折舊，來扣抵計算，當非倉促之間所能為之，衡情一般人當會仔細斟酌再
    三，始能決定，更遑論是須支付高達三十萬元之鉅額賠償金，從而，自當非如自
    訴人丙○○在警訊時所稱：「（警方問：乙○○為何願意簽下三十萬立據？）因
    為我說我向甲○○花三十二萬元買的竹筏，結果他自己提議要賠償三十萬給我。
    」（見警卷第十七頁）單僅憑自訴人丙○○自行報價即算認賠償金額一語所能釋
    疑。再者，被告事後經過嚴正的偵審程序，僅坦承有拾獲支架云云，自始自終否
    認有行竊膠筏鐵支架的犯行（見臺灣高等法院花蓮分院九十一年上易字一八九號
    判決書），是被告誠然會在沒有任何積極證據足證有毀壞膠筏之際，即輕易承諾
    願意賠償鉅款，更令人起疑。更進言之，如被告既然願意賠償三十萬元，自當會
    衡量資金的來源從何而來？豈會在亳無具體資金來源的擔保之下，即於當日簽發
    三十萬元面額本票乙紙之理（見警卷第三十七頁），復旋於翌日更自願在自訴人
    之指引下，至劉佳和即自訴人丁○○之姻親所開設之「請鄉親」當舖典當車輛，
    更令人存疑，因而，稽之上疑處，可見本件自訴人三人的行為，確實有待檢討之
    處。
(三) 更何況被告對於案發事情發生經過，作個人主觀的認定，據而認有遭妨害自由
     之迫害，尚難認有何蓄意虛擬杜撰之事實。況且，本件自訴人三人及被告經檢
     察官送法務部調查局為測謊鑑定結果，認：(1)丙○○、甲○○二人均稱：其未
     強迫乙○○簽本票及簽和解書，經測試呈情緒波動反應，研判有說謊；(2)丁○○稱：其未強迫乙○○簽本票及簽和解書，經測試無情緒波動反應，研判未說
     謊；(3)乙○○稱：沒有竊取竹筏、沒有自竹筏上將系爭白鐵支架拆下、甲○○
     等人有強迫簽立本票等問題經測試均無情緒波動反應，研判未說謊，雖有該局
     調科參字第０九一００一０四七六０號、第０九一０００八二七一０號函可參
     。由該測謊結果觀之，益徵被告並無虛構事實犯行，因此，自訴人三人雖事後
     獲法院為無罪之諭知，然此乃為法院就全案卷證所為之綜合評斷，並不足據此
     即率認被告有故意捏造事實，而為誣告之犯行。
(四) 綜上所述，足見被告對自訴人提起前開告訴所據之事實，並非虛妄捏造，揆諸
     首揭判例意旨，被告所為已與誣告罪之構成要件不符。此外，本院復查無其他
     積極證據，足認被告確有自訴人所指之犯行，被告之犯罪嫌疑有所不足，爰依
     首揭法條之規定駁回自訴人之自訴。
據上論斷，應依刑事訴訟法第三百二十六條第三項、第二百五十二條第十款之規定，
裁定如主文。
中      華      民      國    九十三    年      一      月      六      日
                              臺灣花蓮地方法院刑事第一庭
                     審判長法官  賴  淳  良
                                        法官  余  明  賢
                                        法官  李  豫  雙
右正本證明與原本無異。
如對本裁定不服，應於送達後五日內，向本院提出抗告狀。（應抄附繕本）
                                  法院書記官
中      華      民      國    九十三    年      一      月     十二     日
